臺灣高等法院高雄分院刑事判決　　　　100年度選上訴字第9號
上　訴　人
即　被　告　魏錫銘
上　訴　人
即　被　告　吳文慶
共　　　同
選任辯護人　吳建勛　律師
　　　　　　梁宗憲　律師
　　　　　　陶德斌　律師
上列上訴人因違反公職人員選舉罷免法案件，不服臺灣澎湖地方
法院99年度選訴字第21號中華民國100 年1 月18日第一審判決（
起訴案號：臺灣澎湖地方法院檢察署99年度選偵字第55號），提
起上訴，本院判決如下：
    主  文
原判決撤銷。
魏錫銘、吳文慶均無罪。
    理  由
一、公訴意旨以：被告魏錫銘為99年6 月12日澎湖縣白沙鄉鳥嶼
    村第19屆村長候選人，被告吳文慶為其友人，涂家明（另為
    職權不起訴處分）則為該村旅居台中縣之選舉人。被告魏錫
    銘為求順利當選，遂與吳文慶基於對有投票權之人，交付賄
    賂而約其為一定投票權行使之犯意聯絡，於民國99年4 月22
    日凌晨，共同前往涂家明位在台中縣大里市之住處，由被告
    魏錫銘交付涂家明新台幣（下同）4,000 元賄款，以要求涂
    家明於該次村長選舉中，返鄉投票支持魏錫銘。而涂家明遂
    即基於收受賄賂之犯意，受領上開賄款4,000元，並於99年6
    月12日前往鳥嶼村投開票所投票支持魏錫銘。經警循線查獲
    ，方知上情。因認被告魏錫銘、吳文慶有共犯公職人員選舉
    罷免法第99條第1 項對於有投票權之人，交付賄賂，而約其
    投票權為一定之行使罪嫌云云。
二、按犯罪事實應依證據認定之，無證據不得認定犯罪事實，刑
    事訴訟法第154條第2項定有明文。又認定犯罪事實所憑之證
    據，雖不以直接證據為限，間接證據亦包括在內；然而無論
    係直接或間接證據，其為訴訟上之證明，須於通常一般之人
    均不致有所懷疑，而得確信其為真實之程度者，始得據為有
    罪之認定，倘其證明尚未達到此一程度，而有合理性之懷疑
    存在時，即難為有罪之認定。再者，告訴人之告訴係以使被
    告受刑事訴追為目的，是其陳述是否與事實相符，仍應調查
    其他證據以資審認，此有最高法院52年台上字第1300號、76
    年度台上字第4986號判例可資參照。
三、本件公訴人認被告魏錫銘、吳文慶有共犯公職人員選舉罷免
    法第99條第1 項之投票交付賄賂罪嫌，係以同案被告涂家明
    於警詢、偵查中之證詞，其並自願提出所受領之賄款4,000
    元供澎湖地檢署查扣（由涂家明之兄涂家益代為提出），有
    訊問筆錄、澎湖縣政府警察局白沙分局搜索扣押筆錄等在卷
    可憑；且涂家明平日係以打零工為業、收入有限，亦無恆產
    ，業據其前妻賴瑪琍於偵查中證述在卷，並有被告涂家明96
    年、97年、98年各年度之財產所得查詢明細表1 份在卷。是
    以涂家明之資力、財務情形，返鄉投票需支付臺中、馬公往
    返之機票費用，以及機場至住處接駁之計程車資等，所費不
    眥，負擔可謂沈重；若未受領魏錫銘所交付之賄款4,000 元
    ，何以特地由臺中返回澎湖縣白沙鄉鳥嶼村投票？再被告魏
    錫銘、吳文慶自稱與涂家明並無恩怨糾紛，涂某豈有甘冒刑
    責而誣陷之理？況且同案被告涂家明證述收受賄款一事，除
    須自行負擔刑法妨害投票罪責，另需繳回賄款外；倘無受賄
    一事，豈有為不實證述而自罹刑責且損失金錢之理？等為其
    主要論據。
四、程序方面：
  (一)卷附澎湖縣政府警察局白沙分局扣押物品清單、扣押物品收
    據證明書，澎湖地方法院檢察署贓證物款收據，此類文書係
    被告以外之人於審判外所做之書面陳述，屬於傳聞證據。惟
    其本質上屬公務員本於職權所為，其正確性及可信性頗高，
    如有錯誤亦可請求更正，應屬159條之4第1 款由公務員職務
    上所製作之紀錄或證明文書，具有證據能力。
  (二)卷附中華電信股份有限公司台灣南區電信分公司澎湖營運處
    99年10月27日澎字第0990000203號函暨附件，該行動電話通
    聯紀錄，係利用機械性列印之紀錄，非為供述證據，故不屬
    傳聞證據。
  (三)按被告以外之人於審判外之言詞或書面陳述，除法律有規定
    者外，不得作為證據，刑事訴訟法第159 條固定有明文，惟
    被告以外之人於審判外之陳述，雖不符同法第159 條之1 至
    之4 規定，而經當事人於審判程序同意作為證據，法院審酌
    該言詞陳述或書面陳述作成時之情況，認為適當者，亦得為
    證據；又當事人、代理人或辯護人於法院調查證據時，知有
    第159 條第1 項不得為證據之情形，而未於言詞辯論終結前
    聲明異議者，視為有前項之同意，同法第159 條之5 亦定有
    明文。查本判決所引用除上開證據外之之下列各項證據方法
    之證據能力，被告、辯護人及檢察官於本院審理時均表示無
    意見，且於本院審理中調查證據時，知有刑事訴訟法第159
    條第1 項不得為證據之情形，亦未於言詞辯論終結前聲明異
    議，且本院審酌該等證據作成之客觀情況均無不當，並無不
    宜作為證據之情事，依刑事訴訟法第159 條之5 之規定，認
    均具有證據能力，先予敘明。
五、訊據上訴人即被告魏錫銘、吳文慶固坦承於前開時、地，前
    往涂家明位在臺中市之住處尋求支持，然均矢口否認有何賄
    選犯行，被告魏錫銘辯稱：那天我岳母病危，我當時是開車
    要去看我岳母，因沒有常開高速公路的關係，才叫吳文慶陪
    我開車，我並沒有拿錢給涂家明，且這次是我第三次選村長
    ，第一、二次都贏很多票，我不可能為了一張選票從澎湖拿
    錢到台中去，我真的沒有賄選等語；被告吳文慶辯稱：那天
    我們上去台中找涂家明，當天我們在樓上是在吸安非他命，
    根本沒有拿錢給涂家明，我是被冤枉的等語。
六、經查：
  (一)證人涂家明先後於警詢、偵查、原審及本院審理時固均證稱
    被告魏錫銘、吳文慶有交付4,000 元向其買票之事，然涂家
    明於警詢時證稱：吳文慶約於99年4 月20幾日17、18時許，
    以他的行動電話（門號：0000000000號）撥打我的行動電話
    （門號：0000000000號），告訴我他要帶一名同學從高雄來
    找我，約於隔日凌晨2 、3 時許，我們在台中火車站碰面後
    ，我就帶他們到我前妻之住處（台中縣大里市○村路43巷26
    弄1 號）房間聊天。閒談中吳文慶告訴我，關於我同學魏錫
    銘要連任村長，要我返鄉投票支持魏錫銘，之後魏錫銘拿了
    4 張面額1,000 元之紙鈔，當場交由吳文慶轉交給我，做為
    返鄉投票支持魏錫銘之車馬費，過沒多久他們2 人就開車返
    回高雄等語（見警卷第11頁），其於偵查中結證稱：我會專
    程回來投票給魏錫銘，是因為我於4 月20日左右，剛下班時
    吳文慶打電話給我，他說要帶同學從高雄來找我，我大約凌
    晨2 、3 時許在台中火車站碰面，接著他說要休息，問我有
    沒有地方可以休息，我就帶他們到我前妻的住處，我是暫時
    借住在我前妻家，後來因為我們都打地鋪，然後魏錫銘說他
    馬上就要走了，他是要選村長要拜託我選他，拿了4,000 元
    給我，當時只有我與吳文慶、魏錫銘在場，因為我跟他們說
    我沒有錢，他們說那是車馬費，他們將錢拿給我後過約10分
    鐘就走了等語（見偵查卷第27頁），但其於原審100 年1 月
    4 日審理時結證稱：「平日被告2 人並沒有常常跟我聯絡，
    平常見面都是在鳥嶼村。99年4 月22日以前，他們未曾到我
    台中住處找我，只有99年4 月22日這一次。99年4 月22日這
    一次，他們是先打電話給我，說要找我，然後他們就到我家
    ，到我家時他們說選舉的事情，叫我幫忙投他一票。有交4,
    000 元給我，我已經繳回。這4,000 元他說是車馬費，沒有
    用袋子裝著。當時除我與魏錫銘外，還有吳文慶在場，我前
    妻在隔壁的房間。錢交給我後他們就走了，他們在我家停留
    的時間不到1 個小時。他們並沒有說在我家過夜或休息，他
    只說去坐坐。到我家之後並沒有說要在我家住，我也沒有叫
    他們在我家住，因為我家沒有房間。我並不知道魏錫銘岳母
    在台中生病住院之事，他們是離開時才說要去醫院探病等語
    （見原審卷第105 頁、第108 頁至第109 頁），但於本院10
    0 年4 月25日審理時卻結證稱：「99年4 月22日凌晨魏錫銘
    、吳文慶有去我家，我和吳文慶有一起上樓，我們上樓不到
    5 分鐘就下來了。我從樓上下來後，魏錫銘在樓下，我們就
    一起講話談選舉之事，一起離開，講話時間沒多久，我們還
    去大里市內拜訪我哥哥、弟弟。吳文慶沒有和我一起用藥，
    我沒有施用安非他命，我可以當場驗毒品反應。當天是99年
    4 月22日凌晨，我、吳文慶、魏錫銘均在場，4,000 元是吳
    文慶拿給我的，要我回去澎湖投票給魏錫銘。（4,000 元是
    包含機票？）我自己花錢買機票。」等語（見本院卷第65頁
    至第66頁背面）。
  (二)證人涂家明上開先後證詞，1.就交付款項之過程，於警詢時
    ，先稱魏錫銘於拜票後即拿4 張千元紙鈔交吳文慶後轉交予
    伊；於偵查中卻改稱係魏錫銘逕交付4,000 元予伊；前後明
    顯矛盾。2.就被告交付4000元予伊之目的？其於警詢、偵查
    及原審時均稱係車馬費，但於本院時卻稱：「（4,000 元是
    包含機票？）我自己花錢買機票。」等語，亦前後不一。3.
    就被告2 人有無提出欲在其住處休息、借住一事，其於警詢
    時並未提及此事，但於偵查中結證稱：吳文慶打電話給我，
    他說要帶同學從高雄來找我，我大約凌晨2 、3 時許在台中
    火車站碰面，接著他說要休息，問我有沒有地方可以休息，
    我就帶他們到我前妻的住處，我是暫時借住在我前妻家，後
    來因為我們都打地鋪，然後魏錫銘說他馬上就要走了，他們
    將錢拿給我後過約10分鐘就走了等語（見偵查卷第27頁），
    於原審時卻結證稱：他們並沒有說在我家過夜或休息，他只
    說去坐坐。到我家之後並沒有說要在我家住，我也沒有叫他
    們在我家住，因為我家沒有房間。我並不知道魏錫銘岳母在
    台中生病住院之事，他們是離開時才說要去醫院探病等語，
    先後所述亦不相符。4.就被告2 人至涂家明家中拜訪後，被
    告2 人之去向如何？證人涂家明先於警詢時證稱：魏錫銘拿
    了4 張面額1,000 元之紙鈔，當場交由吳文慶轉交給我，做
    為返鄉投票支持魏錫銘之車馬費，過沒多久他們2 人就開車
    返回高雄等語，其於偵查中結證稱：他們將錢拿給我後過約
    10分鐘就走了等語，其於原審時結證稱：我並不知道魏錫銘
    岳母在台中生病住院之事，他們是離開時才說要去醫院探病
    等語，但於本院時卻結證稱：我與吳文慶從樓上下來後，魏
    錫銘在樓下，我們就一起講話，一起離開，我們還去大里市
    內拜訪我哥哥、弟弟等語，先謂被告2 人離開其住處後就直
    接返回高雄，進而稱去醫院探病，於本院時卻稱：與被告2
    人一起離開，還去大里市內拜訪其胞兄、弟，可見其說詞不
    一，前後矛盾。5.證人涂家明於原審時結證稱：這次魏錫銘
    有拿電話卡給我，因為魏錫銘說我的電話被監聽，為防止我
    本來的電話被監聽，他交電話卡給我以便跟我聯絡，但是交
    給我之後他並沒有聯絡，該電話卡在選舉完之後，魏錫銘就
    拿回去，我也不記得號碼等語（見原審卷第107 頁），但證
    人涂家明於警詢、偵查及本院審理時並未做如此證述，果真
    被告魏錫銘有交付電話卡給涂家明做為聯絡之用，為何交付
    後均不加以使用，何況涂家明並非被告魏錫銘之樁腳，被告
    魏錫銘有何必要另外拿電話卡供涂家明使用？可見證人涂家
    明之證詞前後矛盾，其證詞之可信度，尚非無疑。
  (三)證人涂家明平日雖以打零工為業、收入有限，亦無恆產，業
    據其前妻賴瑪琍於偵查中證述在卷（見偵查卷第38頁、第39
    頁），並有被告涂家明96年、97年、98年各年度之財產所得
    查詢明細表1 份在偵查卷第73頁至第75頁足憑，然證人涂家
    明於原審審理時結證稱：從99年4 月22日至選舉期間我們有
    見過一次面，約99年4 月30日前後我回澎湖要辦牌照，有回
    去鳥嶼一次，有見到魏錫銘，但沒有見到吳文慶。我在鳥嶼
    還有住家，我父母還住在那裡，我回去的頻率約1 年1 次，
    大約都在元宵節回去，有時夏天也會回去，過年有時也不會
    回去。選舉前那一年我會回去1 次，就是辦牌照那次，因車
    子過期去註銷牌照。我去年元宵節有回家。我的意思是說1
    、2 次等語（見原審卷第107 頁至第108 頁），可見證人涂
    家明並非無資力支付臺中、馬公往返之機票費用返鄉投票之
    人，何況其平時亦會返鄉探望住在鳥嶼之父母，尚難僅以其
    經濟不佳，遽認其若未受領被告魏錫銘、吳文慶所交付之賄
    款4,000 元，何以特地由臺中返回澎湖縣白沙鄉鳥嶼村投票
    ，而推定被告魏錫銘、吳文慶一定有交付賄款給涂家明。
  (四)被告魏錫銘之岳母陳薛巧於99年4 月12日至同年月28日，在
    台中沙鹿童綜合醫院住院，此有該醫院之出院病歷摘要1 份
    在原審卷第13頁至第21頁足憑，故被告魏錫銘因顧及長途開
    車較易疲勞，且夜間車輛較少，交通較為順暢，乃邀同吳文
    慶於99年4 月21日夜間從高雄出發一同開車前往探視，2 人
    原欲借住涂家明住處，待天亮後再前往醫院探病，未料，被
    告2 人前往涂家明家中後，發現不適合借宿，未久即離去，
    雖過程中被告2 人曾向涂家明提及返鄉投票支持魏錫銘之事
    ，但以被告魏錫銘過去2 次參選村長，得票率均超過對手甚
    多，且為了涂家明1 票，大老遠從高雄前往台中向涂家明買
    1 票，顯然不合經濟效用，亦無必要及可能，何況證人涂家
    明於原審時亦證述：因為我家沒有房間，我並不知道魏錫銘
    岳母在台中生病住院之事，他們是離開時才說要去醫院探病
    等語，可見被告2 人所辯前往醫院探病原欲借宿涂家明等語
    ，尚非無據。
  (五)證人涂家明對於99年5 月間曾前往高雄經被告吳文慶載往證
    人魏文敬家中一事亦不否認，其於原審時證稱：「當時我連
    絡吳文慶去高雄找他，跟他說我哥哥也要支持魏錫銘，要他
    幫我哥哥出交通費，當時吳文慶說再看看、再處理，他就騎
    機車載我到魏文敬家中。」等語（見原審卷第111 頁、第11
    2 頁、第120 頁至第121 頁），且證人魏文敬於原審100 年
    1 月4 日審理時結證稱：「當天吳文慶帶涂家明來我家門口
    ，涂家明說他要回去投票需要錢，要處理錢的問題。」、「
    （你同時看到他們兩個，是誰先開口跟你說話？）他們之間
    有講一些話，涂家明當時有說他沒有機票錢。」、「（涂家
    明說這些話後，是誰去回答他的話？）我就說我們不處理這
    個事。」、「（你是否認為這話是對你說？）是，涂家明在
    說這話時有先跟吳文慶討論一下。」、「（你沒有參加選舉
    ，涂家明為何找你要錢？）他應該不是要找我，我的戶籍這
    兩年才遷到高雄。」、「（吳文慶當天有沒有跟你說什麼話
    ？）他沒有直接跟我講話。其實我與吳文慶有親戚關係，但
    是平常我們沒有什麼交情。」、「（你是否搞不清楚他們當
    天找你作何事？）起先我不知道，後來我才知道涂家明他缺
    機票錢。我想涂家明他希望我能出機票錢。但是是吳文慶帶
    他來的。」等語（見原審卷第115 頁至第117 頁），證人涂
    家明雖證稱係為其胞兄向被告吳文慶索取返鄉投票之車馬費
    ，但據證人魏文敬之證述，涂家明係為自己索討返鄉投票之
    車馬費，果真被告2 人於99年4 月22日已交付4,000 元賄款
    給涂家明，為何涂家明需再度南下高雄向被告吳文慶索討？
    可見證人涂家明之行徑確實令人不解！其證詞尚難盡信。
  (六)綜上所述，足見被告2 人前開所辯，應屬可採，從而公訴人
    所持之前開論據，均無法採為認定被告2 人犯罪之證據；此
    外，復查無其他積極證據足資證明被告2 人有何投票交付賄
    賂之犯行，本件既不能證明被告2 人有被訴投票交付賄賂罪
    ，揆之上開法條規定及判例意旨，自應為被告2 人無罪之諭
    知。
七、原審未詳為推求，遽為被告魏錫銘、吳文慶論罪科刑之判決
    ，即有未恰。被告2 人執此聲明上訴，指摘原判決不當，為
    有理由，應由本院將原判決予以撤銷改判，並另為被告2 人
    無罪之判決。
據上論結，應依刑事訴訟法第369 條第1 項前段、第364 條、第
301 條第1 項，判決如主文。
本案經檢察官劉宗慶到庭執行職務。
中    華    民    國  100     年    5     月    9     日
                刑事第二庭  審判長法  官  林正雄
                                  法  官  邱明弘
                                  法  官  黃壽燕
以上正本證明與原本無異。
被告不得上訴，檢察官如不服本判決應於收受本判決後10日內向
本院提出上訴書狀，其未敘述上訴理由者，並得於提起上訴後10
日內向本院補提理由書狀（均須按他造當事人之人數附繕本）「
切勿逕送上級法院」。
中    華    民    國  100     年    5     月    9     日
                                  書記官  戴志穎
（依刑事妥速審判法第8 條規定）
附錄：刑事妥速審判法第8 條：案件自第一審繫屬日起已逾六年
      且經最高法院第三次以上發回後，第二審法院更審維持第
      一審所為無罪判決，或其所為無罪之更審判決，如於更審
      前曾經同審級法院為二次以上無罪判決者，不得上訴於最
      高法院。